ACORDAO-COMPLETO-2574265

ACÓRDÃO 1176/2023 ATA 3/2023 - PRIMEIRA CÂMARA

VISTO, relatado e discutido este processo em que agora se discute pedido de reexame interposto por José Alves da Silva contra o Acórdão 848/2022-TCU-Primeira Câmara, por meio do qual este Tribunal considerou ilegal seu ato de aposentadoria em face da inclusão indevida da vantagem "quintos" após o advento da Lei 9.624/1998.
ACORDAM os ministros do Tribunal de Contas da União, reunidos em sessão da 1ª Câmara, ante as razões expostas pelo Relator e com fundamento no art. 48 da Lei 8.443/1992, em:
9.1. conhecer do presente pedido de reexame e, no mérito, negar-lhe provimento;
9.2. encaminhar cópia deste acórdão ao recorrente e ao Supremo Tribunal Federal, com a informação de que a íntegra do relatório e do voto que o fundamentam está disponível no endereço eletrônico www.tcu.gov.br/acordaos.

Pedido de reexame contra deliberação que julgou ilegal ato de aposentadoria.

Primeira Câmara

Supremo Tribunal Federal

3. Recorrente: José Alves da Silva (XXX.448.961-XX)

13.1. Ministros presentes: Benjamin Zymler (na Presidência) e Jorge Oliveira (Relator).
13.2. Ministros-Substitutos convocados: Augusto Sherman Cavalcanti e Weder de Oliveira.

JORGE OLIVEIRA

Ministro Walton Alencar Rodrigues

Adoto como relatório a instrução aprovada no âmbito da Secretaria de Recursos, atualmente denominada Unidade de Auditoria Especializada em Recursos (AudRecursos) , cujas conclusões e proposta de encaminhamento contaram com a anuência do Ministério Público junto ao TCU (MPTCU) :
"INTRODUÇÃO
1. Trata-se de pedido de reexame (peça 12) interposto por José Alves da Silva contra o Acórdão 848/2022-TCU-Primeira Câmara (peça 8, Rel. Min. Walton Alencar Rodrigues) . 
1.1. A deliberação recorrida apresenta o seguinte teor: 
'Os Ministros do Tribunal de Contas da União, reunidos em sessão da Primeira Câmara, ACORDAM, por unanimidade, com fundamento nos artigos 1º, inciso V, e 39, inciso II, da Lei 8.443/1992, c/c os artigos 17, inciso III, 143, inciso II, 259, inciso II, 260 e 262 do Regimento Interno/TCU, em considerar ilegal a concessão de aposentadoria de Jose Alves da Silva e negar registro ao correspondente ato; dispensar, com fulcro no Enunciado 106 da Súmula da Jurisprudência do TCU, a devolução dos valores indevidamente recebidos até a data da ciência desta deliberação; encaminhar cópia do presente acórdão ao órgão de origem; dispensar a emissão de novo ato de aposentadoria, mantendo-se os efeitos financeiros do presente ato julgado ilegal, em observância ao decidido pelo STF no julgamento do RE 638.115/CE, e expedir a determinação discriminada no subitem 1.7:
 (...) 
1.7. Determinações/Recomendações/Orientações:
1.7.1. determinar ao órgão de origem que dê ciência do inteiro teor desta deliberação ao interessado, no prazo de quinze dias, e faça juntar aos autos o comprovante dessa notificação nos quinze dias subsequentes.'
HISTÓRICO
2. Em exame, para fins de registro, ato de aposentadoria emitido pelo Supremo Tribunal Federal em benefício de Jose Alves da Silva.
2.1. O ato foi considerado ilegal, com negativa de registro, pela inclusão, nos proventos, de quintos de funções comissionadas exercidas após o advento da Lei 9.624/1998, que extinguiu a vantagem.
2.2. A parcela irregularmente incluída nos proventos estava amparada por decisão judicial transitada em julgado. Assim, inobstante a ilegalidade do ato, não foi determinada a suspensão de pagamentos, bem como foi dispensada a emissão de novo ato. 
ADMISSIBILIDADE
3. Reitera-se a proposta de conhecimento do recurso, nos termos do exame de admissibilidade de peça 15 e do despacho de peça 18.
EXAME DE MÉRITO
4. Delimitação
4.1. O presente exame contempla a seguinte questão:
a) legalidade da incorporação de quintos pelo exercício de função comissionada ou de cargo em comissão após a entrada em vigor da Lei 9.624/1998, de 8/4/1998.
5. Incorporação de quintos após a vigência da Lei 9.624/1998
5.1. O recorrente defende que o ato é legal, pois os quintos foram incorporados com base em decisão judicial, que reconheceu o direito à vantagem. Argumenta, em síntese, que:
a) 'a incorporação dos quintos entre o período de 8/4/1998 a 4/9/2001, pelo Recorrente, está amparada por decisão judicial transitada em julgado';
b) assim, o acórdão 'deve ser reformado para que seja considerada legal e seja registrada a aposentadoria do Recorrente, tendo em vista que este é beneficiário de decisão judicial transitada em julgado'.
Análise:
5.2. Não há amparo legal para a incorporação de quintos pelo exercício de função comissionada ou cargo em comissão após 8/4/1998, quando entrou em vigor a Lei 9.624/1998, que extinguiu a vantagem.
5.3. A questão foi decidida pelo Supremo Tribunal Federal, em regime de repercussão geral (RE 638.115, tema 395) . O entendimento fixado foi o de que 'ofende o princípio da legalidade a decisão que concede a incorporação de quintos pelo exercício de função comissionada no período de 8/4/1998 até 4/9/2001, ante a carência de fundamento legal'.
5.4. A carência de fundamento legal para a concessão da vantagem é motivo suficiente para sustentar a ilegalidade do ato e a consequente negativa de seu registro (plano da validade) , ainda que, excepcionalmente, sejam preservados os efeitos financeiros (plano da eficácia) , se atendidas as condições fixadas pelo STF ao modular os efeitos do julgamento do RE 638.115.
5.5. No caso concreto, o Tribunal reconheceu que a parcela de quintos contemplada no ato estava amparada em decisão judicial transitada em julgado, motivo pelo qual não determinou a suspensão dos pagamentos nem a absorção da vantagem por reajustes futuros. Logo, a decisão não merece reparos nem há outras providências a considerar, nesta oportunidade.
CONCLUSÃO
6. Do exame, é possível concluir que:
a) não há amparo legal para a incorporação de quintos pelo exercício de função comissionada ou cargo em comissão após 8/4/1998, como decidido pelo STF no julgamento do RE 638.115;
b) a ausência de amparo legal justifica a irregularidade do ato (plano da validade) , mesmo nos casos em que o pagamento seja mantido (plano da eficácia) , em caráter excepcional, por força da modulação dos efeitos da decisão adotada no RE 638.115.
PROPOSTA DE ENCAMINHAMENTO
7. Ante o exposto, submetem-se os autos à consideração superior, propondo-se, com fundamento no art. 48 da Lei 8.443/1992:
a) conhecer do recurso e, no mérito, negar-lhe provimento."
É o Relatório.

Marlúcio Lustosa Bonfim (16619/OAB-DF) e outros.

Procurador Sergio Ricardo Costa Caribé

PEDIDO DE REEXAME. APOSENTADORIA. INCLUSÃO, NOS PROVENTOS, DA VANTAGEM RELATIVA A "QUINTOS" EM DESACORDO COM A LEGISLAÇÃO DE REGÊNCIA. ATO JULGADO ILEGAL. EXISTÊNCIA DE SENTENÇA JUDICIAL TRANSITADA EM JULGADO. AUSÊNCIA DE DETERMINAÇÃO PARA SUPRESSÃO DOS PAGAMENTOS EFETUADOS OU ABSORÇÃO DE PARCELA POR REAJUSTES FUTUROS. ILEGALIDADE DO ATO, ANTE O ENTENDIMENTO EXPRESSADO PELO STF NO RE 638.115. CONHECIMENTO. NEGATIVA DE PROVIMENTO.

APOSENTADORIA (APOS)

Trata-se de pedido de reexame interposto por José Alves da Silva contra o Acórdão 848/2022-TCU-Primeira Câmara  (Relator: Ministro Walton Alencar Rodrigues) , que julgou ilegal seu ato de aposentadoria em decorrência da incorporação de quintos/décimos pelo exercício de funções comissionadas entre 8/4/1998 e 4/9/2001.
2. 	O recorrente alega, em síntese, a existência de decisão judicial transitada em julgado que legitimaria o recebimento dos valores decorrentes daquelas funções, nos termos do julgamento efetuado pelo STF no RE 638.115/CE.
3. 	A então Secretaria de Recursos (Serur) destacou que a deliberação atacada não determinou a suspensão de pagamentos, bem como dispensou a emissão de novo ato, e frisou que o STF, naquele julgamento, fixou o entendimento de que "ofende o princípio da legalidade a decisão que concede a incorporação de quintos pelo exercício de função comissionada no período de 8/4/1998 até 4/9/2001, ante a carência de fundamento legal". No mérito, propôs o conhecimento do recurso e a negativa de provimento.
4. 	O Ministério Público junto ao TCU (MPTCU) aderiu à proposta da Serur.
5. 	Alinho-me aos pareceres. O STF já assentou, como assinalado, a ilegalidade da incorporação dos quintos/décimos resultantes do exercício de funções exercidas entre 8/4/1998 e 4/9/2001. Considerando que o acórdão atacado obedeceu à modulação definida pela Excelsa Corte e não determinou a supressão dos pagamentos ou a absorção de qualquer parcela por reajustes futuros, inexiste juízo a ser modificado.
TCU, Sala das Sessões, em 28 de fevereiro de 2023.
JORGE OLIVEIRA 
Relator